臺灣苗栗地方法院刑事裁定　　　　　　　　　　　　　　九十三年度聲判字第一號
　　聲請人　丙○○
　　　　　　乙○○
　　共　同
　　代理人　張智宏律師
　　被　告　甲○○
右列聲請人等因告訴被告偽造文書等案件，不服臺灣高等法院臺中分院檢察署檢察長
駁回再議之處分（九十二年度上聲議字第一四六三號），聲請交付審判，本院裁定如
左：
    主  文
聲請駁回。
    理  由
一、按「上級法院檢察署檢察長或檢察總長認再議為無理由者，應駁回之。」；「告
    訴人不服前條之駁回處分者，得於接受處分書後十日內委任律師提出理由狀，向
    該管第一審法院聲請交付審判。」；「聲請交付審判之裁定，法院應以合議行之
    。」、「法院認交付審判之聲請不合法或無理由者，應駁回之。」刑事訴訟法第
    二百五十八條前段、第二百五十八條之一、第二百五十八條之三第一項、第二項
    前段，分別定有明文。
二、本件聲請人丙○○、乙○○以被告甲○○涉犯偽造文書等案件，向臺灣苗栗地方
    法院檢察署檢察官提出告訴，經該署檢察官以九十一年度偵字第一二三○號為不
    起訴處分後，聲請人不服，聲請再議，亦經臺灣高等法院臺中分院檢察署以九十
    二年度上聲議字第一四六三號處分書駁回再議，合先敘明。
三、本件聲請交付審判意旨如聲請人之聲請書所載（如附件）。
四、本院查：
    （一）、竊盜部分：
          聲請人指訴被告涉犯竊盜罪部分，乃屬於親屬間告訴乃論之罪，其告訴期
          間為六個月，告訴逾期者，應為不起訴之處分。刑法第三百二十四條、刑
          事訴訟法第二百三十七條第一項、第二百五十二條第五款分別定有明文。
          查：聲請人之母即被告之母徐米妹係於八十九年四月五日死亡，而聲請人
          丙○○於其母死亡前幾天即已懷疑被告盜領其母存款；聲請人乙○○亦於
          其母死亡後二、三日聽丙○○提及其事等情，此有徐米妹之死亡證明書附
          卷可按（參見九十一年度偵字第一三三０號卷第五０頁），並據聲請人等
          自承在卷（參見同上偵卷第三十五頁正面第七、八行）。惟渠等係於八十
          九年十二月二日始具狀對被告提出上述竊盜之告訴，亦有告訴狀所示原偵
          查機關即臺灣苗栗地方法院檢察署之收狀日期在卷可憑（參見八十九年度
          交查字第二六一號卷第一頁），是渠二人之告訴顯已逾六個月之告訴期間
          ，依上述規定，此部分應為不起訴處分。
    （二）、偽造文書部分：
          (1)查，坐落苗栗縣苗栗市○○段四三七之三地號土地之所有權狀補發，及
            將上揭土地以贈與為原因，而由徐米妹名下辦理移轉登記至被告名下，
            乃因聲請人之母徐米妹誤以為該土地係被告所受分配房屋所坐落之土地
            ，且誤以為該土地所有權狀遺失，遂委請證人謝勇達代書代為辦理權狀
            補發及移轉登記事宜乙節，此業據證人謝勇達於偵查中證述在卷，並有
            土地登記申請書、苗栗縣苗栗地政事務所函、及聲請人之母徐米妹本人
            所立之權利書狀滅失切結書及其本人所申請之印鑑證明等影本在卷可稽
            （參見同上交查卷第三十頁至第五十一頁）；又聲請人之母徐米妹於八
            十八年一月十三日與聲請人及被告雙方至苗栗市調解委員會參與調解時
            ，就上開四三七之三地號之土地所有權狀補發及辦理移轉登記事項，亦
            均未有異議，由此足證上開苗栗縣苗栗市○○段四三七之三地號之土地
            所有權狀補發，及以贈與為原因辦理移轉登記乙節，確係聲請人之母徐
            米妹委託代書謝勇達所為，尚非被告擅自偽造文書為之。至徐米妹是否
            確因誤認上述所有權狀遺失而申請補發，亦與被告無關，自難令被告擔
            負偽造文書之罪責。
          (2)按明知為不實之事項，而使公務員登載於職務上所掌之公文書，足以生
            損害於公眾或他人者，處三年以下有期徒刑、拘役或五百元以下罰金，
            刑法第二百十四條定有明文。是刑法第二百十四條使公務員登載不實罪
            之成立，係以行為人「明知」申報登載事項為虛偽，仍捏造不實之事項
            ，使公務員就該事項為不實之登載為其要件，且限於「直接故意」。查
            ，被告於八十九年十二月二十一日於臺灣苗栗地方法院檢察署訊問時係
            陳稱：「當時我母親為了照念我照顧他，要將房屋及建地登記給我，不
            過找不到權狀，由我母親自己向地政事務所報遺失，申請新權狀，不是
            我辦的，後來以贈與原因登記在我名下，也是我母親所處理的。」等語
            （參見同上交查卷第十九頁背面），且證人謝勇達於九十一年一月八日
            在臺灣苗栗地方法院檢察署訊問時亦證稱：「其有陪同徐米妹及聲請人
            、被告雙方至苗栗市調解委員會調解，前後二次分別為八十七年五月十
            三日、八十八年二月七日，徐米妹本欲將前開四七三之三地號土地移轉
            登記予甲○○，但因該地號土地於八十年三月二十一日間，分割增加四
            七三之七七及四七三之八八二地號，徐米妹不知該地號才提出調解，二
            次調解時，徐米妹均有到場且意識均清楚，第二次調解時徐米妹曾對聲
            請人說，他們二人均未撫養她，所以將老房子給甲○○。」等語明確（
            參見九十年度他字第三三○號第三十三頁）。綜上各節，即可推知徐米
            妹確有將苗栗縣苗栗市○○段四三七之一七地號土地移轉予被告甲○○
            之意。從而，即與上開刑法第二百十四條使公務員登載不實罪係以行為
            人明知申報登載事項為虛偽，仍捏造不實之事項，使公務員就該事項為
            不實之登載之構成要件不合。然當事人間當時究為節稅或何種原因之考
            量，而以「買賣」或以「贈與」為原因辦理所有權移轉登記予被告名下
            ，已無從查證，且此亦與刑法第二百十四條使公務員登載不實罪之是否
            成立無關，自難令被告以偽造文書罪相繩。
   （三）、有關被告擅自解約、盜領郵局存款部分：
         查，聲請人之母徐米妹原在苗栗郵局所轄文山郵局之二筆面額各新臺幣（
         下同）一百萬元之定期存款，係於八十八年十二月十六日辦理解約提款，
         此有苗栗郵局九十年一月十五日第00000000─０一０號函附之定
         期儲金存款單及相關解約資料在卷可按（參見同上交查卷第五十三頁以下
         ）；而徐米妹係於八十九年四月五日死亡，已如上述。是該解約提款在徐
         米妹死亡前三個月又二十日前，則被告係辯稱解約提款係徐米妹生前所同
         意云云，即非無可能。且證人徐坤福、徐金福、徐紹鈿等人又均證稱：徐
         米妹生前雖然常看病，但過世前精神狀況很好等語（參見同上交查卷第八
         十二頁背面）；又參以徐米妹復於八十八年一月十三日與聲請人及被告雙
         方至苗栗市調解委員會參與調解乙節，則衡諸常情，尚難遽認徐米妹於其
         時已無從自由而為意思表示。此外，又查無其他積極證據足認被告未經徐
         米妹同意而擅自辦理解約提款，自尚難僅憑聲請人之片面指訴，而遽令被
         告擔負此部分偽造文書之罪責。至於該解約提款之款項流向何處？被告前
         後說詞縱有不同，與聲請人就遺產分割之事宜何以未能達成協議？均與被
         告是否經徐米妹同意而辦理解約提款無關，亦難因此即認被告涉有偽造文
         書之罪嫌。
五、綜上各情，業經原偵查、再議程序認被告犯罪嫌疑不足及告訴已逾告訴期間，而
    分別為不起訴處分、再議駁回之處分，對照卷內資料，核無不當。本件依現存證
    據資料尚難認被告有何竊盜及偽造文書之犯行，聲請人聲請交付審判，為無理由
    。揆諸首揭說明，自應予以裁定駁回。
六、爰依刑事訴訟法第二百五十八條之三第二項前段，裁定如主文。
中　　　華　　　民　　　國　　九十三　　年　　　三　　　月　　三十一　　日
                                  臺灣苗栗地方法院刑事第二庭
                                      審判長法  官  周  淡  怡
                                            法  官  顧  正  德
                                            法  官  林  燦  都
右正本證明與原本無異。
本裁定不得抗告。
                                            書記官  陳  建  分
中　　　華　　　民　　　國　　九十三　　年　　　三　　　月　　三十一　　日
